【裁判字號】    98,交抗,1917
【裁判日期】    980828
【裁判案由】    違反道路交通管理處罰條例
【裁判全文】
臺灣高等法院交通事件裁定            98年度交抗字第1917號
抗  告  人
即受處分人  甲○○
                    國民
上列抗告人因違反道路交通管理處罰條例案件，不服臺灣基隆地
方法院，中華民國98年5月27日所為裁定（98年度交聲字第160號
），提起抗告，本院裁定如下：
    主  文
抗告駁回。
    理  由
一、按汽車駕駛人拒絕接受酒精濃度測試之檢定者，處新臺幣（
    下同） 6萬元罰鍰，並當場移置保管該汽車及吊銷該駕駛執
    照，道路交通管理處罰條例第35條第 4項前段定有明文，且
    依同條例第67條第2項規定，經吊銷駕駛執照者，3年內不得
    考領駕駛執照。又按警員執行攔檢進行酒精濃度測試時，應
    盡告知義務，使駕駛人充分知悉拒絕酒精濃度測試檢定之法
    律效果，遠較酒精濃度超過規定標準嚴厲，進而勸導進行酒
    精濃度測試之檢定。此於警察人員對酒後駕車當事人實施強
    制作為應注意事項第2項之執行要領中，定有明文。
二、原處分意旨略以：抗告人即受處分人甲○○於民國98年3月5
    日上午0時50分，駕駛車牌號碼GHS-982號重型機車，於基隆
    市○○○路133巷42-1 號處，因「酒後駕車，拒絕酒精濃度
    之測試」違規，為在該處之基隆市警察局第一分局（下稱原
    舉發機關）執勤員警以駕駛人有違反道路交通管理處罰條例
    第35條第 4項規定之行為製單舉發。嗣因抗告人不服舉發事
    實，於舉發通知單上所載應到案日期98年 3月12日前向原處
    分機關提出申訴，經原處分機關函請原舉發機關調查結果，
    認抗告人確有前開違規行為，依道路交通管理處罰條例第35
    條第4項及道路交通安全規則第114條第 2款之規定，裁處抗
    告人罰鍰60,000元，並吊銷駕駛執照， 3年不得考領駕駛執
    照。
三、抗告意旨略以：抗告人於98年3月4日下午 7時許，即將上開
    機車停放上址。嗣於98年3月5日上午 0時50分許，以步行方
    式外出至住家樓下之超商購物時，遭警員攔查並要求酒測，
    因抗告人當時未騎乘機車，故抗告人向警察抗議，並拒絕酒
    測，惟警員竟未告知不實施酒測要罰 6萬元，即予開單告發
    ，警員執勤方式顯有過當。況依原舉發機關書函所示，巡邏
    員警自承並非在抗告人騎乘機車時當場攔查抗告人，而是抗
    告人在超商購物時，因抗告人身上散發酒氣，才帶抗告人至
    派出所內，予以開單告發，故亦足證抗告人於案發當時未騎
    乘機車。末者，警員既未當場抓到抗告人酒後騎車，自不得
    隨便開單處罰，否則警察只要聞到任何人身上有酒味，即可
    以上前詢問「你剛剛是開車或騎車？」並以此開單，自非適
    法。故本案舉發員警在抗告非係酒後騎車之情況下，予以攔
    檢，並予裁罰，顯有未當云云。
四、經查：
  (一)按警員之舉發交通違規，是道路交通管理處罰條例所規定之
    職權行使，該職權行使有立法機關之授權。而違規行為之取
    締，若屬瞬間發生之行為，通常多委由當場執行取締違規公
    務員之認識與判斷，必須為立即之取締作為，此為達成維持
    交通秩序目的所必要，且依道路交通管理處罰條例之規定，
    此種立即性之舉發違規，多依警員之認知、判斷已足，並無
    必須另有其他積極佐證，如其他目擊證人或必須拍攝照片等
    ，始構成處分要件之規定。此係因執行職務之公務員，通常
    多具有一定之考選資格與專業訓練，且其執法之對象係不特
    定之大眾，故其立場經立法機關推定，應具有客觀、中正與
    公平之特質，而無故意偏頗之虞，是此種逕由公務員所為之
    事實認定，除非有其他積極證據，足資認定公務員於執行職
    務時，有故意或過失侵害人民權利之情形，或處分本身有重
    大明顯之瑕疵而應予撤銷者外，否則本於行政目的達成之必
    要與公權力之尊重、公信力之維持，司法機關通常亦多予尊
    重，並儘力維持，以秉持行政、司法相互合作、制衡之原理
    ，共同維護國家機能之正常運行。次按行政罰法第7條第1項
    固規定：「違反行政法上義務之行為非出於故意或過失者，
    不予處罰。」，惟同法第 1條但書規定：「其他法律有特別
    規定者，從其規定。」而道路交通管理處罰條例第85條第 4
    項規定：「依本條例規定逕行舉發或同時併處罰其他人之案
    件，推定受逕行舉發人或該其他人有過失」，將上開有關逕
    行舉發之法定效力予以明文化，即依上開法條意旨，受處分
    人既經逕行舉發違規，即經推定為有過失，若受處分人主張
    並無過失，應自負舉證責任，而屬行政罰法第 1條但書所稱
    之特別規定。又取捨證據及認定事實，乃法院判斷職權之行
    使，其對於證據證明力所為之判斷，茍係基於吾人日常生活
    之經驗，而未違背客觀上應認為確實之定則，並已敘述其何
    以為此一判斷之理由，即不能指為違法。
  (二)抗告人於上開時地，騎乘重型機車，因「酒後駕車，拒絕酒
    精濃度之測試」違規，為在該處之原舉發機關執勤員警以駕
    駛人有違反道路交通管理處罰條例第35條第 4項前段規定之
    行為製單舉發，並由原處分機關依道路交通管理處罰條例第
    35條第4項及道路交通安全規則第 114條第2款之規定，裁處
    抗告人罰鍰60,000元，並吊銷駕駛執照，三年內禁考，此有
    前揭舉發通知單1紙、原舉發機關98年4月10日基警一分五字
    第0980102760號函說明 1紙及原處分機關裁決書在卷可稽。
    抗告人固不否認有拒絕酒測之行為，惟以前情置辯。經查：
  1.抗告人雖於原審到庭辯稱：「（法官問：聲明異議理由為何
    ？）我是在133巷10號6樓喝酒，OK店是在我家樓下，我是走
    路到OK便利商店內，我的機車是停放在OK便利商店前，警察
    在便利商店叫我出來，說要叫我酒測，我抗議當時我沒有騎
    車... 」等語，然經證人即製單舉發員警鄭宜忠於原審到庭
    具結證稱：伊是在基隆市○○○路133巷42之1號前的OK超商
    門前攔檢抗告人，當時伊是執行巡邏勤務，需要至便利商店
    裡面簽簽到簿，巡邏車尚未到達便利商店前在要轉入 133巷
    前，伊等所駕巡邏車恰好跟在抗告人所騎機車後，抗告人應
    該是要去便利商店購物，遂將機車停放在便利商店前，伊等
    是要至便利商店內簽到，當時原沒有要攔停他的意思，在櫃
    檯前伊等與抗告人擦身而過，伊聞到抗告人身上有酒氣，就
    詢問抗告人有無喝酒，抗告人當時如何回答已忘記了，當時
    因為伊有聞到酒味，就先請抗告人與伊等回到派出所，抗告
    人有同意，就隨同伊等乘坐巡邏車回派出所，而將他的機車
    留在便利商店前，但是抗告人回到派出所後他就拒絕酒測。
    （法官問：有無看見異議人騎乘機車前往OK便利店？）有。
    ... （法官問：對於異議人說他是步行前往OK便利商店，有
    何意見？你如何確定看見的機車就是異議人所騎乘？）我有
    看到異議人騎車，因為我有看到異議人把機車架起來停放的
    過程，當時我正好要進入便利商店內簽到... 巡邏車是停在
    路口白色箭頭處，看見異議人騎機車右轉進入 113巷，我們
    的巡邏車跟在異議人騎乘的機車後面」等語；又員警稽查違
    反道路交通安全規則之各種違規行為，本有不同之執行方法
    ，就超速、酒醉駕車之酒測值而言，固非輔以科學工具，實
    難僅憑執勤者之五官知覺判斷之；惟就闖紅燈、逆向行駛或
    本件「酒醉駕車之駕車行為有無」等違規行為而言，單憑執
    勤者之目擊即可確定，又基於路況或其他主客觀因素，並非
    每件違規行為均須在違規行為發生之瞬間舉發，始可認定之
    ；且執行勤務警員製單舉發違反道路交通管理處罰條例所列
    之違規事實，本質上為行政處分，係公務員基於職務上權力
    ，依法就特定之具體事件所為具有公法上效果之單方行政行
    為，基於公務員為公法上行為具有公信力之原則，該行政處
    分當可被推定為真正，其據以依法處分之事實認定亦為真正
    無誤。本此公信原則，立法者以道路交通管理處罰條例第92
    條第 3項之授權，賦予行政機關訂定違反道路交通管理事件
    統一裁罰基準及處理細則，使執勤員警得當機處分，以達其
    維護交通秩序、安全之行政目的，故員警舉發各項道路交通
    違規事由，倘受限於交通違規事實發生之即時性、急迫性，
    而由員警依其親身見聞經過，填製通知單並舉發汽車駕駛人
    交通違規事實，且於事後到庭接受法院訊問，並給予抗告人
    當面質疑之機會，亦屬法之所許。是以本件證人即製單舉發
    員警鄭宜忠雖係在便利商店內攔檢抗告人，且抗告人當時並
    未騎乘機車，惟員警乃證稱其於尚未到達該OK便利商店前，
    巡邏車恰跟在抗告人所騎乘之機車後，而證人即員警鄭宜忠
    親眼目擊異議人騎乘機車行經基隆市○○○路 133巷路口，
    與舉發違規之OK便利商店，距離不過 100公尺之遙，證人攔
    檢與抗告人之違規行為間，仍具有時間及空間上之緊密連結
    ，故依其親身見聞可認定抗告人遭攔檢前確有騎乘機車之事
    實。況抗告人遭警攔檢時，該部車號GHS-982 號重型機車正
    停放於OK便利商店前紅線處（其停放位置經抗告人標明於照
    片，並經證人當庭確認），該OK便利商店緊鄰前方成功一路
    133 巷，其間並未容有停放車輛之空間，若依照抗告人當時
    停放位置，衡諸常情，一般人為便宜行事而暫停於便利商店
    前購買物品，隨即駛離，尚可理解，若謂於該紅線處長時間
    停放車輛，實與常情有違，故抗告人辯稱系爭機車乃自當日
    晚間 7時至11時30分均橫放於紅線處，其係步行前往OK便利
    商店云云，顯與事理有違，難以採信。再依常理而言，倘抗
    告人於98年3月4日下午 7時許即停放上址，而於案發當時，
    始以步行方式至便利商店購買東西，並未騎乘機車。則警察
    在未看見抗告人騎乘上開機車之情況下，自不可能知悉上開
    機車係抗告人所有之理（此由抗告人所提供照片中，騎乘停
    放於便利商店前 2輛機車之人，不知是否在便利商店內購物
    之情況相同），故警員當不可能於便利商店內發現抗告人有
    喝酒，即推定便利商店外之機車為抗告人所騎乘，而開單告
    發。因此，警察應有看見抗告人騎乘機車前往便利商店。則
    抗告人遭警攔檢前確係騎乘機車前往OK便利商店之事實足堪
    認定。
  2.又抗告人辯稱員警未曾告知拒絕酒測之法律效果，惟證人即
    製單舉發員警鄭宜忠於原審到庭具結證稱：伊是在抗告人第
    一次拒絕酒測時，告訴異議人，如果不測的話是要罰 6萬元
    等語，並經原審當庭勘驗證人鄭宜忠所提出之蒐證光碟，發
    現抗告人於警局內員警打開酒測箱後，先後於錄影時間0125
    、0144、0218多次以言語直接向員警鄭宜忠表示不願意進行
    酒精濃度呼氣測試，並於錄影時間0825、0835多次以手勢擺
    手表示不願進行酒精濃度呼氣測試，有原審勘驗結果在卷可
    稽，證人鄭宜忠聲音雖被一旁吵雜之電視聲音蓋過而難以辨
    識，然衡情當係證人鄭宜忠詢問抗告人是否願意進行酒測後
    ，抗告人始會一再表示拒測，是證人鄭宜忠上開證詞應與事
    實相符而可採信。抗告人受告知拒絕酒測之法律效果後，仍
    堅持拒絕酒測之事實，已至為明確。
五、綜上所述，原審以抗告人確有於上開時、地為上開違規行為
    ，認原處分機關依道路交通管理處罰條例第35條第 4項及道
    路交通安全規則第114條第2款、違反道路交通管理事件統一
    裁罰標準及處理細則之規定，裁處抗告人罰鍰60,000元，並
    吊銷駕駛執照，三年不得重新考領駕駛執照，並無不當為由
    ，駁回抗告人之異議，經核並無不合。從而，抗告意旨仍指
    陳詞，指摘原裁定不當，為無理由，應予駁回。
據上論結，應依道路交通案件處理辦法第26條，刑事訴訟法第41
2條，裁定如主文。
中    華    民    國    98    年    8    月     28    日
                  刑事第七庭  審判長法  官   陳晴教
                                    法  官   楊智勝
                                    法  官   游紅桃
以上正本證明與原本無異。
不得抗告。
                                    書記官   戴伯勳
中    華    民    國    98    年    8     月    28    日


司法院資訊處製作；財團法人民間司法改革基金會備份。
